臺灣高雄地方法院民事判決　　　　　　　 100年度建字第38號
原　　　告　高雄市立歷史博物館
即反訴被告　即高雄市文獻委員會承受訴訟人
法定代理人　王文翠
訴訟代理人　郭清寶律師
　　　　　　鍾靚凌律師
被　　　告　林存城
即反訴原告　即林存城建築師事務所
訴訟代理人　林樹根律師
　　　　　　洪茂松律師
　　　　　　邱麗妃律師
上列當事人間請求給付工程款事件，經本院於民國100 年9 月7
日言詞辯論終結，判決如下：
    主      文
原告之訴及假執行之聲請均駁回。
訴訟費用由原告負擔。
反訴被告應給付反訴原告新臺幣貳拾參萬捌仟元，及自民國一百
年七月二十六日起至清償日止，按週年利率百分之五計算之利息
。
反訴訴訟費用由反訴被告負擔。
本判決第三項得假執行。
    事實及理由
甲、程序方面
    原告即反訴被告高雄市文獻委員會於起訴後，業因高雄縣市
    合併而裁撤，相關業務改由高雄市立歷史博物館承受，此有
    高雄市府四維人企字第0000000000號令在卷可參（見本院卷
    (一)第75至85頁），茲據其具狀聲明承受訴訟，核無不合，應
    予准許。
乙、實體方面
壹、本訴部分
一、原告主張：伊與訴外人台灣韋業有限公司（下稱韋業公司）
    於民國94年8 月31日簽訂「高雄市忠烈祠園區委託經營管理
    契約」，將忠烈祠園區委託韋業公司經營管理，並因此而於
    94年11月間與被告簽訂「高雄市忠烈祠園區改善工程委託專
    案管理契約書」（下稱系爭契約），約定由被告對於韋業公
    司檢送之設計圖及預算書進行審查，惟被告竟未注意及忠烈
    祠園區內之戰爭與和平紀念館（下稱戰和館）位於「林」之
    地目上，以其土地使用分區範圍為保護區，依水土保持法第
    8 條第1 項第8 款、都市計畫法高雄市施行細則第21至23條
    之規定，屬限制開發地區，如韋業公司欲於戰和館內經營餐
    飲業，尚需辦理聲請變更建築物之屬性，而韋業公司於95年
    3 月23日、5 月2 日檢送相關圖說時，於戰和館2 樓平面圖
    已規劃「簡易餐飲櫃台預定位置」、「配餐室」、「餐飲區
    」，然被告仍逕於95年5 月11日函覆韋業公司：「因不牽涉
    水土保持計畫及申請建築執照等事宜，請台灣韋業有限公司
    儘速辦理復工」等語（下稱系爭函文）而通過設計圖及預算
    書之審查，使韋業公司因此善意信賴可於戰和館販賣餐飲而
    投入相當之資金，致伊嗣於與韋業公司之仲裁案件中，遭中
    華民國仲裁協會以98年度仲雄聲義字第15號之仲裁判斷書、
    仲裁補充暨更正判斷書，認伊需賠償韋業公司新臺幣（下同
    ）7,760,347 元（下稱系爭仲裁判斷）。是被告未善盡系爭
    契約第2 條之服務義務，已致伊受有上開需賠償韋業公司之
    損害，伊應得請求被告賠償伊上開損害，為此爰依系爭契約
    第13條第8 款、民法第227 條第2 項規定提起本訴等語。並
    聲明：(一)被告應給付原告7,760,347 元及自起訴狀繕本送達
    之翌日起至清償日止按年息5%計算之利息。(二)願供擔保，請
    准宣告假執行。
二、被告則以：依系爭契約第2 條約定，伊之服務項目係在於「
    供工程之施工督導與履約管理之諮詢及審查」，而委外廠商
    之審查乃被告之甄選委員會委員職責，伊並不負有審查委外
    廠商之責。又韋業公司於95年2 月8 日第4 次工程協調會議
    時，即知戰和館位於保安林地上，且於同年2 月15日第5 次
    工程協調會議時，與會者已作成戰和館原則上只進行建築物
    內部整修，不進行增建行為之結論，韋業公司並據此結論而
    於95年5 月2 日提出戰和館整修工程之修正工程細部設計圖
    說及預算書，伊因此而於95年5 月11日以系爭函文回覆其准
    予備查，並無疏失之處，嗣韋業公司欲依其與原告簽約內容
    及都市計畫法施行細則第21條第3 款、第4 款、高雄市公園
    管理自治條例第5 條第6 款之規定，於戰和館增設遊客服務
    中心販售餐飲，伊亦有告知其應提送變更設計圖說及預算，
    由伊審查後報原告核備，韋業公司亦依此檢送相關資料供伊
    審查，其後亦依伊所告知之內容報請被告及高雄市政府工務
    局審核相關變更使用內容及用途，並依高雄市政府工務局之
    要求補申請建造執照，而經原告向高雄市政府申請獲准，取
    得戰和館2 樓增設遊客服務中心之建造執照，是韋業公司既
    已順利取得建造執照而得在戰和館設置遊客服務中心販售餐
    飲，其事後因經營不善而受有損失，實與系爭函文不具因果
    關係，況原告未詳列所受損害之項目及金額，復未證明其所
    受損害與伊提供之履約管理服務間之因果關係，應不得向伊
    請求損害賠償。另縱使原告得向伊請求損害賠償，以伊於履
    約上並無重大過失，原告僅得以總服務費用218,000 元為上
    限向伊請求損害賠償，而以原告迄未給付伊服務費用，伊應
    得以之與上開賠償金額互為抵銷等語資為抗辯。並聲明：
    (一)原告之訴駁回。(二)如受不利判決，願供擔保請准宣告免為
    假執行。
三、兩造不爭執事項：
  (一)原告與韋業公司於94年8 月31日簽立「高雄市忠烈祠園區委
    託經營管理契約」，將忠烈祠園區委託韋業公司經營。
  (二)原告於94年11月間與被告簽立「高雄市忠烈祠園區改善工程
    委託專案管理契約書」，委由被告審查韋業公司檢送之設計
    圖及預算書，並約定服務費用為218,000 元，原告並於簽立
    契約後向被告收取2 萬元之履約保證金。
  (三)被告於95年5 月11日以九五高城建字第095055號函覆韋業公
    司，並於說明二、三分別載明：「本案『戰和館整修工程』
    ，經審查修正之工程細部設計圖說及預算書，已依審查意見
    修正完成，請臺灣韋業有限司確實依該圖說進行工程施作，
    並提送工程進度表以利工程進行控管」、「本工程範圍因不
    牽涉水土保持計畫及申請建造執照等事宜，請臺灣韋業公司
    儘速辦理復工，以利工程進度」等語。
  (四)被告非「高雄市忠烈祠園區委託經營管理契約」之甄選委員
    會委員，亦無參與該案委外廠商之審查。
  (五)嗣韋業公司因忠烈祠園區內之戰和館位於林地上，屬限制開
    發地區，無法在該館經營餐飲業，而聲請仲裁，經中華民國
    仲裁協會作成98年度仲雄聲義字第15號仲裁判斷書、仲裁補
    充暨更正判斷書，認定原告需負不完全給付之損害賠償責任
    ，又原告與韋業公司過失比例各為60% 、40% ，是原告需賠
    償韋業公司7,760,347 元。
四、得心證之理由
    按損害賠償之債，以有損害之發生及有責任原因之事實及此
    二者之間，有相當因果關係為成立要件，如不合於此項成立
    要件，即難謂有損害賠償請求權存在，最高法院86年度台上
    字第224 號著有裁判要旨可供參照。經查：
  (一)原告固主張系爭仲裁判斷係以系爭函文同意韋業公司檢送之
    圖說，而認定其需賠償韋業公司，其因此受有需為賠償之損
    害，依約自得向被告請求賠償云云。惟系爭仲裁判斷乃係以
    系爭土地位於限制開發地區，原告於規劃或評估時未先釐清
    開發適當性、可行性及土地使用規定即公開招商，且於招標
    時亦未於招標須知明確告知不得從事餐飲業，又原告之使用
    人即甄審委員，未就韋業公司提出之餐飲收入佔高比例是否
    合宜予以審查而予通過，原告自應提供從事餐飲營運之場地
    ，則嗣原告所提供之戰和館依法令不得從事餐飲業，原告之
    給付應未達於約定之使用目的，而需負給付不能之損害賠償
    責任，此有系爭仲裁判斷書在卷可參（見本院卷(一)第24至43
    頁），由此足見系爭仲裁判斷應係以原告於招標時未告知廠
    商不得從事餐飲業，且其甄審委員於審查時，就韋業公司所
    提出之企劃案以餐飲業為主要收入來源，亦予審查通過，而
    認定原告依約需提供適於經營餐飲業之場地，並以原告嗣所
    提供之戰和館依法令不得經營餐飲業，而認其給付不完全，
    則以如前述之被告並非「高雄市忠烈祠園區委託經營管理契
    約」之甄選委員會委員，亦無參與該案委外廠商之審查，且
    原告與韋業公司於94年8 月31日即已簽立「高雄市忠烈祠園
    區委託經營管理契約」，亦早於兩造簽立系爭契約，被告應
    無法參與原告與韋業公司之簽立過程，而無從影響其等之契
    約內容，足認原告上開於招標前及甄審委員之疏失致遭認定
    依約需提供得經營餐飲業之場地等情應均與被告無關，又原
    告嗣後未能提供戰和館供韋業公司經營餐飲業，既係受限於
    法令規定，此自與被告之履約情形無涉，則原告主張係被告
    所發系爭函文致其履行與韋業公司間之契約給付不完全，而
    遭系爭仲裁判斷認定需為賠償韋業公司云云尚非可採。至系
    爭仲裁判斷書固亦提及：「聲請人（即韋業公司）於95 年3
    月23日、5 月2 日檢送圖說予相對人（即原告），經林存城
    建築師於95年5 月11日就戰和館整修工程之修正工程細部設
    計圖說及預算書審查通過（即系爭函文），並請聲請人確實
    依該圖說施作；再參以高雄市政府99年2 月12日高市○○○
    ○○0000000000號函，針對『整體規劃及綜合分析評估未盡
    周詳』、『委外審查廠商未依契約本旨履行專業審查』，市
    政府均認有缺失，是相對人辯稱本件係因全可歸責於聲請人
    之事由，亦非全然可採」，及「聲請人既欲以從事餐飲為主
    要收入，相對人於招標須知又未明確告知不得從事餐飲，甚
    且同意聲請人所提供之工程圖說，則相對人自應依契約目的
    提供適合從事餐飲之場地」等語，惟以系爭契約訂立時，原
    告與韋業公司之契約早已簽訂而確立給付之內容，系爭契約
    之履約情形應無法影響原告與韋業公司間契約內容，系爭仲
    裁判斷書應僅是以此事後履約之情況，佐證原告與韋業公司
    確有約定應提供得營運餐飲業之場所，並以原告前揭之自認
    具有缺失之函文而判定原告就其債務不履行亦可歸責，而非
    以系爭函文認定原告應對韋業公司負給付不能之損害賠償責
    任，是原告以上開仲裁判斷書論述過程主張被告未依約盡管
    理之責，而致其遭仲裁判斷認定需負債務不履行之損害賠償
    責任云云尚非可採。
  (二)原告另主張其並未同意韋業公司於戰和館經營餐飲業，且業
    提供適於經營餐飲之場所，系爭仲裁判斷認定其未提供適於
    販賣餐飲之處，應非屬實，韋業公司應係基於系爭函文而善
    意信賴可於戰和館經營餐飲業，始投入相當之資金，且縱依
    系爭仲裁判斷，仍不能脫免被告就損害之發生具有過失及因
    果關係，若認被告並非完全肇致損害之原因，至多係依民法
    第217 條之規定減輕其賠償金額云云，惟系爭仲裁判斷之當
    事人與本件不完全相同，其於本件訴訟中對兩造原不具拘束
    力，然以其係以依原告與韋業公司間之契約，原告需提供適
    於營運餐飲業之場所卻未提供，而認定其須依不完全給付之
    法律關係賠償韋業公司，而若依原告主張其與韋業公司之契
    約並無約定需提供適於經營餐飲業之場地，或其已依約提供
    適於餐飲業之場地等情係屬真實，其即無庸對韋業公司負不
    完全給付之損害賠償責任，則於此情下，系爭仲裁判斷內容
    顯屬有誤，而原告所受需為賠償韋業公司之損害即係系爭仲
    裁判斷認定內容有誤所致，而非被告於履約上具有疏失所致
    ，應不得向被告求償，故而原告主張系爭仲裁判斷認定其未
    依約提供適於經營販賣餐飲之處，並非屬實，應係被告之系
    爭函文造成韋業公司之損害，其於賠償韋業公司後應得就此
    向被告請求賠償云云自非可採。又被告固於韋業公司檢送繪
    製有簡易餐飲櫃臺預定位置、配餐室、餐飲區等圖說後，以
    系爭函文函覆，並於說明二、三分別載明：「本案『戰和館
    整修工程』，經審查修正之工程細部設計圖說及預算書，已
    依審查意見修正完成，請臺灣韋業有限公司確實依該圖說進
    行工程施作，並提送工程進度表以利工程進行控管」、「本
    工程範圍因不牽涉水土保持計畫及申請建造執照等事宜，請
    臺灣韋業公司儘速辦理復工，以利工程進度」等語已如前述
    ，惟系爭仲裁判斷係認定依招標及甄選情況，原告與韋業公
    司之契約已合意需提供適於營運餐飲之場地乙節已如前述，
    則韋業公司顯係因上開招標及甄選過程，使其確認得於戰和
    館經營餐飲業，始願與原告簽立「高雄市忠烈祠園區改善工
    程委託專案管理契約書」，並依約投入資金，而非嗣其依約
    設計於戰和館經營餐飲之圖說經被告以系爭函文予以備查後
    始行投入資金，且韋業公司於仲裁中所提出之書狀係指系爭
    函文致其信賴在戰和館設置餐飲區不涉及申請建造執照等事
    宜，此有該書狀在卷可參（見本院卷(一)第128 至129 頁），
    是原告以此主張韋業公司係因信賴系爭函文始投入資金建設
    云云亦非可採。另原告亦無舉證韋業公司得依系爭仲裁判斷
    向其請求賠償之金額中，何者係因系爭函文准予備查而支出
    ，是縱使被告以系爭函文准予備查韋業公司所檢送之圖說等
    於管理上具有過失，以其並未舉證所受需為賠償韋業公司之
    損害的發生與系爭函文係具有因果關係，依前開說明，應難
    謂其對被告存有損害賠償請求權，故而其主張韋業公司係信
    賴被告所出具之系爭函文而投入資金，被告需賠償其因賠償
    韋業公司而受之損害云云亦非可採。
五、綜上所述，系爭仲裁判斷並非以系爭函文認定原告需為賠償
    韋業公司，而韋業公司亦非信賴系爭函文始與原告簽立契約
    並投入資金，且原告就其所受各項需為賠償韋業公司之損害
    與被告所出具之系爭函文具有因果關係亦無舉證以實其說，
    是其應不得向被告請求賠償，從而原告依系爭契約及民法第
    227 條第2 項之規定向被告請求給付7,760,347 元及法定遲
    延利息，為無理由，應予駁回。又原告之訴既經駁回，其假
    執行之聲請即失所附麗，應併予駁回。
貳、反訴部分
一、反訴原告主張：系爭契約約定報酬為218,000 元，並需繳納
    履約保證金2 萬元，嗣伊已依約繳納該保證金，且依約履行
    完畢，且無違約情事，反訴被告自應給付伊上開報酬，並返
    還履約保證金，惟反訴被告迄今仍未給付報酬，並拒絕返還
    履約保證金，為此爰依系爭契約之約定提起反訴等語。並聲
    明：反訴被告應給付反訴原告238,000 元及自100 年7 月26
    日起至清償日止按週年利率5%計算之利息。
二、反訴被告則以：反訴原告於專案管理上具有疏失致伊遭索賠
    7,760,347 元，伊自得依系爭契約第12條第2 項之約定，以
    報酬及履約保證金逕為扣抵，則經扣抵後，伊已無庸給付反
    訴原告報酬及返還保證金等語資為抗辯。並聲明：反訴原告
    之訴駁回。
三、得心證之理由
    本件反訴被告就反訴原告主張約定服務費用為218,000 元，
    反訴被告並於簽立契約後向反訴原告收取2 萬元之履約保證
    金等情並不爭執，惟就反訴原告之請求則以前揭情詞置辯，
    則本件之爭點應在於反訴被告得否以反訴原告於管理上具有
    疏失，而以賠償金額扣抵服務費用及履約保證金。經查，反
    訴被告並不得依系爭契約及民法第277 條第2 項之規定向反
    訴原告請求損害賠償等情已如前述，則反訴被告既不得以此
    扣抵服務費用及履約保證金，其依約自應給付反訴原告服務
    費用及返還履約保證金，是反訴原告依系爭契約請求反訴被
    告給付238,000 元及法定遲延利息，為有理由，應予准許。
四、本件判決反訴部分所命給付之金額未逾50萬元，爰依職權宣
    告假執行。
參、據上論結，本件原告之訴為無理由，反訴原告之訴為有理由
    ，依民事訴訟法第78條、第389 條第1 項第5 款，判決如主
    文。
中    華    民    國   100    年    9     月    21    日
                  民事第三庭  審判長法  官  黃宏欽
                                    法  官  謝宗翰
                                    法  官  楊淑儀
以上正本係照原本作成。
如對本判決上訴，須於判決送達後20日內向本院提出上訴狀。如
委任律師提起上訴者，應一併繳納上訴審裁判費。
中    華    民    國   100    年    9     月    21    日
                                    書記官  林秀泙